---
output: github_document
---

<!-- README.md is generated from README.Rmd. Please edit that file -->

```{r, include = FALSE}
knitr::opts_chunk$set(
  collapse = TRUE,
  comment = "#>",
  fig.path = "man/figures/README-",
  out.width = "100%"
)
```

# peruflorads43

<!-- badges: start -->
[![Lifecycle: experimental](https://img.shields.io/badge/lifecycle-experimental-orange.svg)](https://lifecycle.r-lib.org/articles/stages.html#experimental)
[![CRAN status](https://www.r-pkg.org/badges/version/peruflorads43)](https://CRAN.R-project.org/package=peruflorads43)
[![R-CMD-check](https://github.com/PaulESantos/peruflorads43/actions/workflows/R-CMD-check.yaml/badge.svg)](https://github.com/PaulESantos/peruflorads43/actions/workflows/R-CMD-check.yaml)
[![Codecov test coverage](https://codecov.io/gh/PaulESantos/peruflorads43/branch/master/graph/badge.svg)](https://app.codecov.io/gh/PaulESantos/peruflorads43?branch=master)
<!-- badges: end -->

El objetivo de `peruflorads43` es brindar a los usuarios una forma cómoda de acceder y analizar información sobre las especies de plantas incluidas en la "Clasificación Oficial de Especies Amenazadas de Flora Silvestre en el Perú". Este paquete incluye funciones para buscar coincidencias parciales de los nombres de las especies.

### Instalación
Para instalar la versión en desarrollo de `peruflorads43` desde GitHub, se puede utilizar el siguiente comando :

``` r
pak::pak("PaulEsantos/peruflorads43")
```
### Comentarios

1.- En relación a la información contenida en el listado de especies, se ha identificado el registro duplicado de la especie *Bishopanthus soliceps*, la cual se encuentra en peligro crítico.

2.- Asimismo, se han detectado errores en la escritura de los nombres de las algunas especies, se corrigieron estos errores para asegurar la precisión de la información en incorporada en `peruflorads43`.

```{r, echo=FALSE}
especies_error_ortografico <- tibble::tribble(
               ~listed_name,             ~correct_name,
     "Ascidiogine wurdackii",    "Ascidiogyne wurdackii",
  "Proboscidea altheaefolia", "Proboscidea althaeifolia",
         "Jaltomata mioneii",         "Jaltomata mionei",
         "Larnax macrocalix",        "Larnax macrocalyx",
         "Larnax sagastegui",       "Larnax sagasteguii",
       "Solanum chuquidenum",      "Solanum chiquidenum",
          "Mutisia wurdacki",        "Mutisia wurdackii",
        "Peltogyne altisima",      "Peltogyne altissima",
     "Solanum huancabambese",   "Solanum huancabambense",
      "Salvia opossitiflora",     "Salvia oppositiflora",
           "Ligeophila spp.",               "Ligeophila",
     "Masdevallia zebraceae",     "Masdevallia zebracea",
         "Telipogon alegria",       "Telipogon alegriae",
        "Aspasia psitticina",       "Aspasia psittacina",
     "Gongora quinquinervis",    "Gongora quinquenervis",
   "Maxillaria rotumdilabia",  "Maxillaria rotundilabia",
        "Mormodes revolutum",        "Mormodes revoluta",
        "Mormodes rolfeanum",        "Mormodes rolfeana",
       "Trichopilia fragans",     "Trichopilia fragrans",
     "Trichopilia juninense",   "Trichopilia juninensis"
  )
(especies_error_ortografico)
```

3.-  La lista de especies se ha reducido debido a la actualización de la información taxonómica. Se han identificado especies que fueron registradas con nombres diferentes en el momento de la elaboración del listado, y en la actualidad se ha unificado el nombre utilizado para referirse a ellas. Por lo tanto, se ha producido una reducción en el número de especies listadas, pero se ha mejorado la precisión y consistencia de la información en `peruflorads43`.


```{r echo=FALSE}
tibble::tribble(
      ~species_name, ~accepted_name,
   "Ceroxylon crispum",                  "Ceroxylon vogelianum",
   "Ceroxylum verriculosum",             "Ceroxylon vogelianum",
   "Comparettia coccinea",               "Comparettia coccinea",
   "Comparettia peruviana",              "Comparettia coccinea",
   "Geonoma undata",                     "Geonoma undata",
   "Geonoma weberbaueri",                "Geonoma undata",
   "Lycaste ciliata",                    "Lycaste ciliata",
   "Lycaste fimbriata",                  "Lycaste ciliata",
   "Mila caespitosa subsp. caespitosa",  "Mila caespitosa",
   "Mila caespitosa subsp. densiseta",   "Mila caespitosa"
  )
```

4.- Para las especies listadas bajo la categoría de forma:

  - Haageocereus acranthus subsp. olowinskianus forma clavispinus (Rauh & Backeberg) Ostolaza 
  - Haageocereus acranthus subsp. olowinskianus forma repandus (Rauh & Backeberg) Ostolaza    
  - Haageocereus acranthus subsp. olowinskianus forma rubriflorior (Rauh & Backeberg) Ostolaza
  
  Estos registros se unifican bajo *Haageocereus acranthus subsp. olowinskianus*.
  
  - *Haageocereus pseudomelanostele subsp. setosus forma longicomus* (Akers) Ostolaza  pasa a ser sinónimo de la especie *Haageocereus multangularis*.
  
5.- La información taxonómica de las siguientes especies se conserva respecto del listado original, debido a que no se cuenta con suficiente información para la determinación des estado de identificación.

- *Corryocactus quadrangularis* 
- *Epidendrum pardothyrsus*
- *Myrosmodes paludosum*
- *Prosthechea cyperifolia*
- *Stanhopea haselowiana*

6.- Se tiene incluido en el listado un el genero *Ligeophila*.


### Como usar `peruflorads43`

```{r echo=TRUE}
library(peruflorads43)
```
 - `search_ds043` esta fucnion puede ser empleada con un vector o data.frame:

```{r echo=TRUE}
# vector
splist <- c("Cleistocactus clavispinus",
              "Welfia alfredi",
              "Matucana hayneii")
search_ds043(splist = splist)

# data.frame

df <- data.frame(splist = splist)
df

df$ds_043_2006 <- search_ds043(df$splist)
df
# tidyverse - tibble
df <- tibble::tibble(splist = splist)
df |> 
  dplyr::mutate(ds_043_2006 = search_ds043(splist))

```
 
 - `category_ds043_2006()` permite la identificación de la categoría en la cual esta incorporada la especie.
 
```{r echo=TRUE}
category_ds043_2006(splist = splist)

```
